臺灣高等法院花蓮分院刑事判決　　　　　　　　　　九十年度上更(二)字第五號
　　上訴人即被告　甲○○
　　選任辯護人　張秉正
右上訴人因違反公職人員選舉罷免法案件，不服臺灣花蓮地方法院八十八年度訴字第
八五號中華民國八十八年十二月四日第一審判決（起訴案號：臺灣花蓮地方法院檢察
署八十七年度偵字第四二一三、四二一四號及八十八年度偵緝字（原審及本院前審均
誤植為偵字第一二號）提起上訴，經判決後，由最高法院第二次發回更審，本院判決
如左：
    主  文
原判決關於甲○○部分撤銷。
甲○○共同對於有投票權之人，交付賄賂，而約其投票權為一定之行使，處有期徒刑
拾月，褫奪公權年；緩刑肆年。
扣案如附表所示之賄款及物品均沒收。
    事  實
一、甲○○係第四屆立法委員選舉山地原住民立法委員候選人高揚昇設在桃園縣復興
    鄉競選總部之執行長，鄧達禮（業經原審判處罪刑確定）則係該屆立法委員選舉
    候選人高揚昇位於花東地區之聯絡人，江龍山（於民國八十八年十一月二十四日
    死亡，業經原審判決公訴不受理確定在案）係花蓮縣卓溪鄉立山村立山教會牧師
    兼高揚昇卓溪鄉競選後援會會長，蘇正清則係花蓮縣議員，川福義係卓溪鄉鄉民
    代表，江金美則係前任立山村村長（以上三人亦均經原審判處罪刑確定）。於八
    十七年十一月上旬某日，甲○○、鄧達禮及江龍山為幫助候選人高揚昇當選立法
    委員，乃共同基於交付賄賂之犯意聯絡，由甲○○在桃園縣復興鄉立法委員候選
    人高揚昇競選總部與江龍山先以電話謀議為高揚昇進行賄選之事宜，並請江龍山
    提供卓溪地區具山地原住民選舉人資格且可以金錢交付約定投票支持高揚昇之選
    舉人名單。嗣於同年月二十五日高揚昇競選總部車隊前來花蓮造勢時，江龍山原
    本欲將可交付賄款約定投票予高揚昇之選舉人名單收集齊全交付予甲○○，以核
    發交付賄款所須款項。江龍山並向鄉內樁腳川福義（負責卓溪鄉山里社區）、江
    金美、陳秀香（同鄉立山村）、伊鎮南（崙山村）、施光輝（太平村）、黃玉鳳
    （卓清村）、陳阿完（古風村）、林金財（坪頂村）要求提供可行賄之選舉人名
    單，川福義、江金美及黃玉鳳、陳阿完、施光輝、伊鎮南、林金財、陳秀香（以
    上六人亦均經原審判處罪刑確定）等人首肯後，乃與江龍山共同基於投票行賄之
    犯意，向鄉內親族戚友尋求願以金錢為代價投票支持高揚昇者，繕造選舉人名單
    交付江龍山，江龍山收妥名單後，因名單不齊而未在甲○○於上開日期前來花蓮
    造勢時交付，乃以崙太教會（０三）0000000號傳真機陸續傳真予甲○○
    選舉人名單，用以核發賄款金額，迨於同年月二十九日上午八時許，鄧達禮告知
    江龍山將於同年十二月一日攜款前來花蓮，囑其召集各村椿腳於是日上午六時三
    十分許至其下榻處即花蓮玉里火車站前之玉麒麟別莊二○二號房間內領取賄款，
    江龍山遂通知川福義等多名樁腳及縣議員蘇正清等人依約前往，鄧達禮除於前開
    時地發送新台幣（下同）一萬元賄款予江龍山（於收得後清償其個人積欠伊鎮南
    之借款，未扣案）請其支持高揚昇外，更依江龍山彙整之選舉人名單，以每名五
    百元核計之價碼或額數不等之活動費（報酬）交付前開椿腳，作為向卓溪鄉有山
    地原住民立法委員選舉權者買票之賄款，鄧達禮、甲○○、江龍山乃與川福義、
    江金美、黃玉鳳、陳阿完、施光輝、伊鎮南、林金財、陳秀香共同對於有投票權
    之人預備交付賄賂，而使為投票支持高揚昇之行為；共交付川福義六萬六千元在
    山里社區買一百三十二張選票（該筆款項由江龍山先收受後交付陳秀香，鄧達禮
    另交付五千元予川福義本人作為買票報酬），交付江金美三萬三千元在立山村買
    六十張選票（其中三千元為予江女本人之報酬），交付陳阿完二萬三千元在古風
    村買四十六張選票（陳阿完將自己列入買票名單，另基於收受賄賂，而許其投票
    權為一定之行使），交付陳秀香一萬元在立山村買二十張選票，交付林金財二萬
    元在坪頂村買二十六張選票（其中七千元為予林金財之報酬，另林金財亦將自己
    計入買票人數中，而收受賄賂五百元，允以其投票權為一定之行使），交付黃玉
    鳳一萬八千元在卓溪村買三十二張選票（其中二千元為予黃女本人之報酬，另黃
    玉鳳亦將自己計入買票人數中，而收受賄賂五百元，允以其投票權為一定之行使
    ），交付伊鎮南三萬元在崙山村買六十張選票，交付施光輝二萬五千元在太平村
    買四十張選票（其中五千元為予施光輝本人之報酬），允諾替高揚昇助選，甲○
    ○並與鄧達禮、江龍山共同基於犯意聯絡對陳阿完、林金財、黃玉鳳等有投票權
    之人，交付賄賂，約使其投票支持高揚昇；其時蘇正清在現場全盤目睹鄧達禮與
    川福義等諸多樁腳討論如何賄選及分配賄款之經過，竟囑樁腳全力為高揚昇買票
    賄選，而對於川福義等樁腳給予精神上之助力，並收受鄧達禮交付之一萬元賄款
    。檢察官於八十七年十一月間接獲線報，即指揮法務部調查局東部地區機動工作
    組對涉案人等實施監控，並於同年十二月一日上午八時許指揮該局東部地區機動
    工作組人員，及配合支援之法務部調查局花蓮縣調查站、花蓮憲兵隊及花蓮縣警
    察局玉里分局人員，分別對江龍山、川福義、江金美、陳阿完、陳秀香、林金財
    、黃玉鳳、伊鎮南、施光輝、蘇正清等人之住處實施全面搜索，而於前開樁腳等
    人之住處扣得甫收受之報酬及尚未發出之賄款共二十三萬三千元，其中在施光輝
    處扣得二萬五千元、陳秀香處扣得七萬六千元、伊鎮南處扣得三萬元、黃玉鳳處
    扣得一萬六千元（報酬二千元部分未扣案）、選舉人名冊二張，江金美處扣得三
    萬三千元、選舉人名冊三張及記載選舉人姓名之記事本乙本，林金財處扣得二萬
    元、選舉人名冊乙張，陳阿完處扣得二萬三千元、記載選舉人姓名之記事本乙本
    ，蘇正清處扣得一萬元，嗣乃再循彼等供述查獲甲○○之前開犯行。
二、案經臺灣花蓮地方法院檢察署檢察官指揮法務部調查局東部地區機動工作組人員
    ，及配合支援之法務部調查局花蓮縣調查站、花蓮憲兵隊及花蓮縣警察局玉里分
    局人員查獲後，自動檢舉偵查起訴。
    理  由
一、訊之上訴人即被告甲○○矢口否認涉有前揭犯行，辯稱：伊雖曾數次在高揚昇競
    選總部以電話與江龍山聯絡，惟均僅討論八十七年十一月二十五日高揚昇競選總
    部前來花蓮造勢之事宜，並未提及賄選情事，江龍山僅曾於同年十一月底傳真乙
    份高揚昇在卓溪鄉各村可開出票數之預估單到競選總部，並非傳真選舉人名單，
    伊僅負責造勢及文宣工作，確實不知有賄選情事云云。
二、惟查：
  (一)共同被告鄧達禮如何於前揭時地與江龍山談妥會面之時間地點，攜款前來花蓮，
    確係為高揚昇賄選，各樁腳收受之款項係鄧達禮依各樁腳所提供之選舉人名單當
    場直接核發，鄧達禮且明確告知樁腳，所交付之款項是要幫高揚昇買票等情，分
    別已據同案被告江龍山、川福義、江金美、陳阿完、陳秀香、林金財、黃玉鳳、
    伊鎮南、施光輝於檢察官偵查及原審審理中供承在卷（見八十七年度偵字第四二
    一四號（下稱Ａ偵卷）第二十七頁反面、第二十八頁、第二十九頁；同年度偵字
    第四二一三號（下稱Ｂ偵卷）第一０二頁以下、第一三五頁、第一七二頁、第二
    四六頁；原審八十七年度聲羈字第一一九號（下稱羈卷）第五頁以下；Ｂ偵卷第
    八十七頁以下、第一二三頁、第二四五頁；羈卷第十一頁；Ｂ偵卷第六十八頁以
    下、第一一四頁、第二四０頁；羈卷第六頁；Ｂ偵卷第九十頁以下、第一二六頁
    ；羈卷第十二頁；Ｂ偵卷第七十二頁以下、第一一六頁、第一七二頁、第二四一
    頁；羈卷第七頁以下；Ｂ偵卷第九十五頁以下、第一三一頁，羈卷第十四頁；Ｂ
    偵卷第四十頁、第九十二頁以下、第一二八頁；羈卷第十三頁；Ｂ偵卷第八十二
    頁、第一二０頁以下、第二四三頁；羈卷第九頁；Ｂ偵卷第七十七頁以下、第一
    一八頁、第一三０頁、第二四二頁；羈卷第八頁以下），並有如附表所示之賄款
    及物品扣案可資佐證。被告甲○○曾在高揚昇競選總部多次與江龍山討論為高揚
    昇賄選事宜，八十七年十一月二十五日高揚昇競選車隊前來花蓮造勢時，隨行之
    甲○○原本欲向江龍山收取卓溪鄉各村可供賄選之選舉人名單，惟因江龍山準備
    不及而未果，嗣由江龍山於同年月二十八日下午利用卓溪鄉崙太教會之傳真機將
    名單傳真予被告甲○○及鄧達禮等情，亦據江龍山於偵查中供述甚詳（見Ｂ偵卷
    第一三六頁），並經檢察官調取崙太教會電話號碼（０三）0000000號與
    高揚昇競選總部0000000號電話之通聯紀錄核閱屬實，有通聯紀錄乙份在
    卷可稽（見Ｂ偵卷第二０六頁），且參以被告甲○○與江龍山係多年好友，彼此
    間具有相當情誼，並無怨隙，斷無構詞攀誣之理；再者，雙方原本約定交付選舉
    人名冊之時間（即八十七年十一月二十五日）與檢察官全面搜索破獲本案之時間
    （即同年十二月一日），相隔亦僅短短一週之期間，是依常理同案被告江龍山並
    不可能錯記日期；又江龍山於選舉期間亦曾與高揚昇競選總部內綽號「尤明」之
    男子黃崇漢聯絡，然據其強調稱，黃某均未與其談及如何賄選等事宜（見Ｂ偵卷
    第一三六頁），顯見江龍山對於被告甲○○涉案之情節供證明確，亦無錯認之可
    能，益徵被告所辯係屬卸責之詞，不足採信。
  (二)被告雖辯稱伊不認識鄧達禮，亦未與其商討賄選事宜云云，惟本件如何由已歿之
    同案被告江龍山與鄧達禮聯絡，先收集選舉人名冊，再傳真至競選總部予被告作
    為其等計算交付賄款之依據（事實上如非傳真各樁腳所收集到之選舉人名冊，則
    其發放賄款之數額根本無從計算，又如何向各樁腳交付不同金額之賄款，由此益
    證所傳真者應係載有人數之選舉人名冊無疑，殊非被告所指之可開出票數之預估
    單而已），再由鄧達禮、江龍山，按名冊分發賄款予椿川福義等人，既據各該
    同案被告等分別供明在卷，同案被告中除江龍山於原審審理中死亡經判決公訴不
    受理外，其餘上開各同案被告均經原審判處罪刑確定在案。而被告既係競選總部
    執行長，鄧達禮又係花東地區之聯絡人，兩人會面過兩次，亦經證人鄧達禮供證
    在卷，被告亦自承見過鄧某二次屬實（見Ａ偵卷第七頁、原審卷第九十頁），證
    人鄧達禮嗣雖證稱未曾與被告洽商賄選事宜云云，惟此應係為己開罪兼迴護被告
    之詞，尚不足據為有利於被告之認定。又證人李湘文雖於本院前前審證稱伊與被
    告於八十八年十一月二十四日即自競選總部出發，之後就未再返回總部云云，惟
    查被告如何與鄧達禮、江龍山等人謀議為高揚昇賄選，情節均如前述，是該證人
    之證言，亦不足據為有利於被告之認定。
  (三)至辯護人於本院審理時質疑調查局所做筆錄之可信性，因乃請求調取東機組調查
    人員訊問同案被告江龍山之錄影帶，以查明江龍山斯時所為不利於被告之筆錄記
    載，是否與該錄影帶內容全然相符，然經本院查明原委，八十七年十二月一日東
    機組調查人員係就近在花蓮縣警察局玉里分局訊問同案被告江龍山，囿於設備不
    足，並未採取錄影措施，僅作全程錄音存檔，而訊問後全案相關錄音帶則存放在
    東機組新店青溪組部倉庫，惟九十年九月十六日因逢納莉風災嚴重淹水，致相關
    錄音帶均遭毀損而無法提供，有法務部調查局東部地區機動工作組九十年十二月
    四日（九０）東機廉外字第九００五五一號函乙份附卷可按，應堪信實；雖辯護
    人繼稱該錄音帶既已滅失，則該不利於被告之證據（指同案被告江龍山之指證筆
    錄）即無可採云云而為被告辯護，然查本件認定被告犯罪所依憑之證據之一即同
    案被告江龍山具體而翔實且明顯不利於被告之指證筆錄（見Ｂ偵卷第一０二至一
    ０五頁），係依合法偵訊程序而製作完成，苟無其他積極事證足以證明確與同案
    被告江龍山當初所為供述有不一致之情形，斷無擅以臆測態度懷疑該筆錄之真實
    性，是該筆錄依法仍得作為認定被告有罪之不利證據之一，非謂已無錄音帶或錄
    影帶存在，該筆錄即不具證據能力，況同案被告江龍山先後於八十七年十二月一
    日上午十時四十五分及下午二時十分在花蓮縣警察局玉里分局接受東機組詳予偵
    訊完成筆錄之後，隨即於同日晚上九時七分在上開分局接受檢察官複訊，經檢察
    官提示東機組先前所製作完成之筆錄與之閱覽，並訊以：「今天調查局訊問你，
    你所述實在否？」，同案被告江龍山在閱覽東機組先前為伊所完成之筆錄後，明
    確答覆：「實在，筆錄我都看過了」等語（見Ｂ偵卷第一三五頁），旋更交代案
    情如其在東機組偵訊時所述，亦無前後齟齬之情形，更難認同案被告江龍山先前
    所為供述與東機組為伊所製作之筆錄有何不一致之情形存在，是辯護人前開見解
    不無誤會，其辯護意旨即非可採。
  (四)綜上所述，被告前開辯解應係諉卸刑責之詞，不足採信。本件事證已極明確，其
    犯行堪以認定，應予依法論科。
三、核被告所為，係犯公職人員選舉罷免法第九十條之一第一項之投票交付賄賂罪（
    公訴人認係投票行賄罪，容有誤會）及第二項之預備交付賄賂罪，為一行為觸犯
    二罪名之想像競合犯，應從犯罪情節較重之投票交付賄賂罪處斷。被告與同案被
    告鄧達禮及已歿之江龍山等人相互間，於上開犯行有犯意聯絡及行為分擔，均為
    共同正犯。而川福義、江金美、陳阿完、陳秀香、林金財、黃玉鳳、伊鎮南、施
    光輝就共同預備交付賄賂罪部分與被告甲○○、鄧達禮及江龍山等間有犯意聯絡
    及行為分擔，為共同正犯。原審據以論罪科刑，固非無見，惟查檢察官係於陳秀
    香處扣得七萬六千元（其中五千元為予川福義共同拉票之報酬）之款項，並未在
    川福義處扣得現款，乃原判決竟認係在川福義處扣得六萬六千元，自與事實不符
    ，容有可議之處；又檢察官既僅於黃玉鳳處扣得現款一萬六千元（均屬賄款，後
    詳），參諸當時賄款全未發出之情形，所短少之二千元自係同案被告鄧達禮等人
    應允付予黃玉鳳之報酬，始為合理，乃原判決竟自該扣案之一萬六千元中再扣除
    報酬，且誤扣為三千元（見原判決附表編號八說明欄），此部分事實之認定，亦
    不無違失，自屬無可維持。被告上訴意旨否認犯罪，指摘原判決關於被告部分不
    當，雖無可取，惟原判決關於被告部分事實之認定既有不當，自應由本院將該部
    分撤銷改判。爰審酌被告行為後一再飾詞否認犯行，並無悔意，於此攸關國家發
    展及人民福祉之立法委員選舉中未思公平競爭，竟冀藉金錢引誘，影響淳樸原住
    民之投票行為，使民主社會中最為珍貴之資產，即個人本於良知表達意見之權利
    橫受竄奪，長此以往，將漸次侵蝕國本，阻礙國家永續之生存發展，危害自非淺
    微等一切情狀，量處有期徒刑十月，以示懲儆；並依公職人員選舉罷免法第九十
    八條第三項之規定，宣告褫奪公權三年。又原判決在被告否認犯罪，未見悔意，
    欠缺證據足認其無再犯之虞之情況下，仍以被告素無不良前科而遽為緩刑四年之
    諭知，固屬不宜，惟囿於原判決適用法條並無不當之情形下，仍有刑事訴訟法第
    三百七十條禁止不利益變更原則之適用，是本院仍姑為被告緩刑四年之諭知，附
    此說明。
四、扣案如附表編號１、４、５、６、７、９、１１、１４所示之金額，於扣除允予
    各樁腳之報酬後，所餘者為賄款，自應依公職員選舉罷免法第九十條之一第三項
    之規定，予以宣告沒收。又附表編號２、３、８、１０、１２、１３所示之投票
    名單、便箋、選舉人名冊等物品，係被告與樁腳江金美等人供犯罪所用之物，且
    屬同案被告江金美等人所有，業據其等供述在卷，爰併依刑法第三十八條第一項
    第二款之規定宣告沒收。
據上論斷，應依刑事訴訟法第三百六十九條第一項前段、第三百六十四條、第二百九
十九條第一項前段，公職人員選舉罷免法第九十條之一第一項、第二項、第三項、第
九十八條第三項，刑法第十一條前段、第二十八條、第五十五條、第三十八條第一項
第二款、第三十七條第二項、第三項、第七十四條第一款，判決如主文。
本案經檢察官邱雲昌到庭執行職務。
中      華      民      國    九十一    年    二    月    二  十  一    日
                                      審判長法官   吳  鴻  章
                                            法官   林  慶  煙
                                            法官   張  健  河
右正本證明與原本無異。
如不服本判決，應於判決送達後十日內向本院提出上訴狀。其未述理由者，並應於
提出上訴狀後十日內向本院補提理由狀(須附繕本)。
                                          書記官   鄧  瑞  雲
中      華      民      國    九十一    年    二    月    二  十  一    日
附錄本案判決論罪科刑法律條文：
公職人員選舉罷免法第九十條之一
對於有投票權之人，行求期約或交付賄賂或其他不正利益，而約其不行使投票權或為
一定之行使者，處五年以下有期徒刑，得併科新臺幣四十萬元以上四百萬元以下罰金
。
附表：
┌─┬─────┬─────┬───┬────────────────┐
│編│現款及物品│原扣押物品│物  品│說                            明│
│號│名稱      │清單編號  │所有人│                                │
├─┼─────┼─────┼───┼────────────────┤
│１│壹萬元    │    ２    │蘇正清│均係賄款，無庸扣除              │
├─┼─────┼─────┼───┼────────────────┤
│２│投票名單  │    ４    │蘇正清│                                │
├─┼─────┼─────┼───┼────────────────┤
│３│江龍山便箋│    ５    │江龍山│                                │
├─┼─────┼─────┼───┼────────────────┤
│４│貳萬伍仟元│    ６    │施光輝│尚應扣除報酬伍仟元              │
├─┼─────┼─────┼───┼────────────────┤
│５│柒萬陸仟元│  ７．８  │陳秀香│尚應扣除川福義之報酬伍仟元      │
├─┼─────┼─────┼───┼────────────────┤
│６│萬元    │    ９    │伊鎮南│全屬賄款，無庸扣除              │
└─┴─────┴─────┴───┴────────────────┘
┌─┬─────┬─────┬───┬────────────────┐
│７│壹萬陸仟元│    １０    │黃玉鳳│已屬賄款，無庸扣除              │
├─┼─────┼─────┼───┼────────────────┤
│８│選舉人名冊│        │黃玉鳳│                                │
├─┼─────┼─────┼───┼────────────────┤
│９│貳萬元    │        │林金財│尚應扣除報酬柒仟元              │
├─┼─────┼─────┼───┼────────────────┤
│１０│名      冊│        │林金財│                                │
├─┼─────┼─────┼───┼────────────────┤
││貳萬仟元│        │陳阿完│全屬賄款，無庸扣除              │
├─┼─────┼─────┼───┼────────────────┤
││名      冊│        │陳阿完│                                │
├─┼─────┼─────┼───┼────────────────┤
││名      冊│        │江金美│              │
├─┼─────┼─────┼───┼────────────────┤
││萬仟元│        │江金美│尚應扣除報酬仟元              │
└─┴─────┴─────┴───┴────────────────┘
